【裁判字號】    97,消債更,136
【裁判日期】    971204
【裁判案由】    更生事件
【裁判全文】
臺灣花蓮地方法院民事裁定           97年度消債更字第136號
聲  請  人  甲○○
上列當事人因消費者債務清理事件聲請更生，本院裁定如下：
    主  文
更生及保全處分之聲請均駁回。
聲請費用由聲請人負擔。
    理  由
一、按債務人與金融機構協商成立者，不得聲請更生或清算，但
    因不可歸責於己之事由，致履行顯有重大困難者，不在此限
    ；本條例施行前，債務人依金融主管機關協調成立之中華民
    國銀行公會會員辦理消費金融案件無擔保債務協商機制與金
    融機構成立之協商，準用前項之規定，消費者債務清理條例
    第151條第5項、第6項分別定有明文。又聲請更生或清算不
    合程式或不備其他要件者，法院應以裁定駁回之，但其情形
    可以補正者，法院應定期間先命補正，復為同條例第8條所
    明定。
二、本件聲請人即債務人聲請意旨略以：聲請人曾向台灣中小企
    業銀行申請「消債條例前置協商」，就其所提之每月協商還
    款方案金額為新台幣（下同）15,000元，經綜合評估審查後
    ，聲請人認無法負擔，故協商不成立。聲請人之職業為英文
    老師，薪資來源為麥奇數位公司之網路視訊教學，每月約
    45,622元，國際地球村教學，每月約16,602元，萬冠中英文
    補習班以課堂數計算，每月約6,000元至12,000元。聲請人
    早因債務問題致入不敷出，早期向親友借貸來償還債務，但
    長期借貸下來，親友亦不再借貸，故每月須償還部分金額給
    債權人，然聲請人每月生活必要費用約59,254元（含膳食費
    4,500元、房租6,500元〈97年10月後增為每月7000元〉、水
    電費1,771元、電信費1,218元、交通費1,500元、生活必需
    品1,000元、保險費997元、稅賦4,270元、台灣中小企銀1萬
    元、車貸4,456元、民間債務18,000元、電腦費1,042元，扶
    養養母張黃淑華及生母張何蘊藻費用為4,000元，計59,254
    元），而所剩收入致聲請人之生活顯為困難。聲請人每週工
    作長達56小時，等於連假日都在上課，可知聲請人無時無刻
    都在努力賺錢，為的是想儘快償還債務，但因每月收入扣除
    支出，生活僅能勉強度過，加上最近又必須開始償還民間債
    務，更致入不敷出。聲請人與地球村、萬冠補習班往後的課
    程將結束，課堂數也開始減少，一旦薪資減少，聲請人無法
    得知未來將如何度過，故依法聲請更生云云。
三、本件聲請人於前置協商程序中，以債權銀行台灣中小企業銀
    行所提出之還款方案為每月償還15,000元過高為由，拒與債
    權銀行達成協商，為聲請人所自承，並有前置協商不成立通
    知書可稽。協商不成立後，聲請人雖以其有不能清償債務之
    情形而為本件更生之聲請，然查：
  (一)聲請人於為本件聲請時自承其每月收入為68,224元至74,224
    元，而其於97年7月間聲請前置協商時，自承其每月收入為
    61,000元，有聲請狀及台灣中小企業銀行陳報狀暨所附前置
    協商申請人財產及收支狀況說明書可參。聲請人固稱其每月
    平均支出59,254元，扣除每月必要支出已無餘力清償云云，
    惟按消費者債務清理條例之立法目的，係為使不幸陷入經濟
    困境之人得以清理債務、重建生活，並在清理過程中能保有
    符合人性尊嚴之最低基本生活，而非在維持債務人過去慣常
    之寬逸生活，是於評估聲請人清償債務之能力時，並非任其
    主張生活費用之數額，否則將造成揮霍無度以致清償債務能
    力降低之人，反而更容易進入更生程序之不合理現象，是聲
    請人所主張每月之支出除為維持日常生活所必要者或為依法
    應為之給付外，其餘均難認屬必要支出。
  (二)茲就聲請人所主張每月支出審酌如下：
  1.按受扶養權利者，以不能維持生活而無謀生能力者為限；前
    項無謀生能力之限制，於直系血親尊親屬不適用之。民法第
    1117條定有明文。本件聲請人之父、母分別為張南生與張黃
    淑華，有戶籍謄本可參，且並無養父母之記載，故聲請人稱
    張何薀藻為其生母而須負擔扶養義務云云，即無足取。又本
    院曾命聲請人具狀補正張黃淑華之95、96年所得資料清單及
    財產歸屬資料，以審酌張黃淑華受聲請人扶養之必要，有本
    院民事庭通知在卷可稽，然聲請人未補正，則本院即無從採
    信聲請人所述，認有扶養之必要。準此，聲請人主張每月須
    支出扶養費用4,000元，核非屬必要之生活費用，自不應予
    列計。
  2.聲請雖稱其個人生活基本開銷每月為18,031元（含每月房租
    7,000元、伙食費4,500元、生活必需品1,000元、交通費
    1,500元、水電費1,771元、電信費1,218元、電腦設備1,042
    元），惟前開費用顯然過高，如以行政院主計處公告之97年
    度台灣省平均每人每月最低生活費用，以每年家庭收支調查
    ，計算出平均每人每月消費支出之百分之60作為最低生活費
    為標準，亦僅需9,829元，故其以前開金額列計個人生活基
    本開銷，確屬過高。
  3.聲請人另主張其每月須支付台灣中小企業銀行1萬元，然其
    自承此係為避免該銀行強制扣薪而與其所簽定之合約，惟如
    聲請人能依消費者債務清理條例第151條第1項規定，與該銀
    行（即為最大債權銀行）達成協商，則聲請人僅須依協商金
    額15,000元而向各金融機構債權人為清償，無庸按月單獨給
    付該銀行上開金額，是前開金額雖為聲請人每月必要之支出
    ，惟於判斷聲請人有無能力清償最大債權銀行所提每月清償
    金額時，顯然無須論列於每月必要支出數額中。
  (三)承前所述，聲請人每月收入68,224元至74,224元，扣除每月
    生活基本費用如以9,829元論列、保險費997元、稅賦支出
    4,270元、車貸4,456元、民間債務18,000元後，尚餘30,672
    元至36,672元，其顯有能力支付債權銀行所提之還款方案（
    月付15,000元），故聲請人以無力清償為由拒絕與債權銀行
    成立協商，並以此認其有不能清償之虞云云，自屬無據。
四、綜上所述，本件聲請人尚無「不能清償債務或不能清償之虞
    」，其更生之聲請不符消費者債務清理條例第3條所定要件
    ，且上開欠缺又屬無從補正，依首揭說明，自應駁回其更生
    及保全處分之聲請，爰裁定如主文。
中    華    民    國    97    年    12    月    4     日
                      臺灣花蓮地方法院民事庭
                          法      官  楊碧惠
上為正本係照原本作成。
如不服本裁定，應於裁定送達後10日內，以書狀向本院提出抗告
(須附繕本)，並繳納抗告費新臺幣1千元。
中    華    民    國    97    年    12    月    5     日
                          法院書記官  紀龍年


司法院資訊處製作；財團法人民間司法改革基金會備份。
